【裁判字號】    97,訴更,3
【裁判日期】    991229
【裁判案由】    退換消防主機產品等
【裁判全文】
臺灣嘉義地方法院民事判決               97年度訴更字第3號
原      告  經國新城Ｒ社區管理委員會
法定代理人  姚望梅
訴訟代理人  吳宏輝律師
被      告  國防部
法定代理人  陳肇敏
訴訟代理人  陳君漢律師
上列當事人間請求退換消防主機產品等事件，本院於民國99年12
月15日言詞辯論終結，判決如下：
    主      文
原告之訴及假執行之聲請均駁回。
訴訟費用由原告負擔。
    事實及理由
壹、程序方面：
一、按訴狀送達後，原告不得將原訴變更或追加他訴，但請求之
    基礎事實同一者、擴張或減縮應受判決事項之聲明者、不甚
    礙被告之不甚礙被告之防禦及訴訟之終結者，不在此限；又
    原告於判決確定前，得撤回訴之一部或全部，民事訴訟法第
    255 條第1 項第2 款、第3 款、第7 款、第262 條第1 項分
    別定有明文。所謂請求之基礎事實同一，係指變更或追加之
    訴與原訴之主要爭點有其共同性，各請求利益之主張在社會
    生活上可認為同一或關連，而就原請求之訴訟及證據資料，
    於審理繼續進行在相當程度範圍內具有同一性或一體性，得
    期待於後請求之審理予以利用，俾先後兩請求在同一程式得
    加以解決，避免重複審理，進而為統一解決紛爭者而言（最
    高法院90年度台抗字第519 號裁定參照）。原告原起訴主張
    係以國防部軍備局為被告，依據消費者保護法第23條第1 項
    、公平交易法第21條第1 項、第31條及民法第364 條、第
    256 條、第227 條之規定為請求，並先位聲明被告應將現不
    能使用之型號HS800 智慧型消防警報系統換新予原告（另撤
    回被告應負擔危害公共安全之問題及金額總支出），嗣於民
    國97 年3月4 日、97年12月17日分別具狀變更為被告國防部
    ，並追加備位聲明被告應給付原告新台幣（下同）200 萬元
    ，及自起訴狀送達翌日起至清償日止，按年息百分之5 計算
    之利息，並願供擔保請准為假執行宣告，及撤回依據消費者
    保護法第23條第1 項、公平交易法第21條第1 項、第31條之
    請求依據。因「國防部」與「國防部軍備局」分屬二不同之
    行政機關，有關此訴之變更、擴張部分，其請求之基礎原因
    事實尚屬同一，變更、擴張之訴與原訴之主要爭點有其共同
    性，原請求之證據資料，於審理繼續進行在相當程度範圍內
    具有同一性或一體性，且不甚礙被告之防禦及訴訟之終結，
    復為被告所未爭執或異議，揆諸前揭說明，原告所為訴之變
    更、擴張或撤回，自應予准許。
二、按當事人之法定代理人之代理權消滅者，訴訟程序在有法定
    代理人承受訴訟以前當然停止；惟於有訴訟代理人時不適用
    之；又第168 條至第172 條及前條所定之承受訴訟人，於得
    為承受時，應即為承受之聲明，民事訴訟法第170 條、第17
    3 條前段、第175 條定有明文。經查，被告國防部之法定代
    理人原為蔡明憲變更為陳肇敏，嗣再變更為高華柱，有被告
    提出之（98）特字第00065 號任命令（影本）可稽（本院卷
    二第57頁），並已於98年9 月28日具狀聲明承受訴訟，經核
    與前揭規定相符，應予准許。
貳、實體等相關方面：
一、原告起訴主張：
  (一)緣被告委任德寶營建股份有限公司（下稱德寶公司，因該公
    司現經裁定公司重整中，重整監督人不許可參加，經通知後
    ，到場拒參加本件訴訟，見本院卷一第59頁）承包原告社區
    之消防設備，內安裝之警報主機及器材與主機連線電腦圖控
    系統（下稱系爭消防設備），為獨立訂製品而非一般市售產
    品，故無通用之維修機能，且數據資料含操作說明書、維護
    手冊、型錄至今無法交接，經多次行文申請協助，但德寶公
    司人員卻置之不理，迄今消防系統位處誤動作中，無法消除
    錯誤訊息及操作，聘請其他廠商維修，均因原製造商未提供
    安裝施工手冊及售後維修零件來源，招標聘請廠商維護亦遭
    人恐嚇，迄今無法維修，於97年起就有多項誤報情形，火警
    誤報表多達17頁、故障誤報表多達172 頁，造成社區無法倚
    靠消防主機作為火災時之警告，損害全體住戶性命安全。又
    被告所設置之系爭消防設備，有如下瑕疵，致原告受有損害
    ：(1)被告於97年3 月4 日雖有將系爭消防主機系統之操作說
    明書等資料交付於原告訴訟代理人，惟僅有部分文書，並非
    全部之操作說明，事後亦未再交付其他相關資料。(2)被告所
    設置之系爭消防設備，經嘉義市政府消防局消防安全檢查有
    多項不合格缺失，包括火警自動警報設備之受信總機故障、
    緊急廣播設備之廣播主機故障等重大瑕疵問題，並經嘉義市
    政府消防局消防限期改善；(3)又查被告所設置之系爭消防設
    備，迄今仍未移交予原告，亦無嘉義市消防局移交紀錄。為
    此，爰提起本件訴訟，復因系爭消防設備係屬種類物，故依
    民法第256 條、第364 條及第227 條，與其他消防系統業者
    就系爭消防警報系統，其再設置維護估價為200 萬元等語，
    而為先位聲明：被告應將坐落於經國新城Ｒ社區現不能使用
    之型號HS800 智慧型消防警報系統換新予以原告；備位聲明
    ：被告應給付原告200 萬元及自起訴狀送達翌日起至清償日
    止，按年息百分之五計算之利息，原告均願供擔保，請准宣
    告假執行。
  (二)對被告抗辯所為之陳述：
  (1)依公寓大廈管理條例第38條、第36條第1 項第8 款及第11款
    、第57條，原告具當事人能力，且關於公共使用部分之消防
    設備，管理委員會自有資格提起本件訴訟。
  (2)再者，國防部國防部與住戶間訂立之買賣契約，乃屬私法上
    契約，認應係屬私經濟行為，適用民事法律解決，此亦有最
    高法院80年度台上字第2971號民事判決可參，且承購戶需支
    付價金，故其應適用買賣私法關係。再者，系爭消防設備，
    本屬買賣契約之一部，被告拒不履行，自屬可歸責於被告事
    由所致之不完全給付，原告自得依民法第227 條第1 項規定
    ，請求被告退換現不能使用之系爭消防設備，而本社區眷村
    當初住民在同意被告改建時，被告即廣告及公告宣稱有完善
    消防設備，今卻造成社區無法倚靠消防主機作為火災警告，
    損害全體住戶之性命安全，系爭消防主機之問題，鑑定之消
    防設備師陳報消防主機無問題，係指硬體部分，但軟體部分
    並無鑑定，且軟體部分，鑑定人陳稱無法解開設定之密碼。
    又就主機訊息反應而言，其有於同一時間密集顯示有多處火
    警之虛報，可見軟體與硬體之搭配係有問題及瑕疵，而且鑑
    定人也言稱在現實生活中不可能同一時間有多處密集火警顯
    示之問題，顯然主機之軟硬體乃有瑕疵，常有虛報、誤報情
    事，且鑑定係針對硬體，對軟體誤報仍無法解決。此點鑑定
    人迴避未答，且鑑定電腦之開啟，僅係印表機未開啟，並無
    消防設備師所證述未開啟電腦之情形。
  (二)又被告抗辯其業已移交完畢，應由被告負舉證責任，且非移
    交完畢始有管理委員會之成立，而是被告應將公共設施及其
    附屬設施設備、維護手冊、廠商資料及水電機電設施移交予
    管理委員會，被告誤解公寓大廈管理條例第57之規定，且於
    97年1 月4 日會勘記錄五點皆屬總機故障訊號之瑕疵，被告
    於其中第四點，始提到相關操作手冊及施工手冊，並要求兩
    週內由德寶公司提出給被告簽收，於97年3 月11日被告函覆
    將相關資料由訴訟代理人當庭轉交原告。
二、被告則以：
  (一)原告自承為全體社區住戶所選任之管理委員，而組成之管理
    委員會，依據公寓大廈管理條例第38條第1 項之規定，管理
    委員會雖有當事人能力，惟管理委員會並非法人，並無權利
    能力，且依據同條例第36條之規定，管理委員會之職務，僅
    限於該條所列13款之規定。是以，若非前揭條文所定之職務
    或事務，管理委員會既無職權，亦當然無當事人能力可言。
    又原告提出訴訟之請求權基礎，為民法第227 條關於不完全
    給付之規定，然其適用之前提，必以當事人間有債權債務關
    係存在，始足當之。本件兩造間從未簽署任何買賣契約，原
    告以買賣當事人之一方自居，進而提出訴訟，自屬當事人不
    適格，自得駁回其訴。況且，原告並無權利能力亦非買賣契
    約當事人，已如前述，原告自無權訴請給付損害賠償。且原
    告並未說明被告於何時？何地？以及如何對原告「廣告並公
    告宣稱有完善之消防設備」，致原告因此而發生損害。故原
    告前揭所稱廣告不實云云，均屬空言而不足採信。事實上，
    原告之社區於興建完成後，早已通過嘉義市政府建管與消防
    單位之審查，確認相關消防設備安全無虞後，始取得使用執
    照，嗣始得移轉建物所有權與全體住戶，故德寶公司所安裝
    的消防設備，其功能完全符合法律規定，亦至為明確。是以
    ，被告已依債之本旨為給付，足堪認定。而所有權移轉後，
    區分所有權人已召開區分所有權人會議，選任管理委員組成
    委員會，嗣被告亦依公寓大廈管理條例第57條及第18條第2
    項之規定，於公共設施點交後，將公共基金移交原告，如公
    共設施未點交，不僅公寓大廈管理組織無法完成報備，縣市
    主管機關亦無由撥付公共基金。本件原告已領得被告撥付予
    公庫代管之公共基金，更足以證明，被告確實業已交付相關
    公共設施與消防等設備，並均經原告確認功能無訛，否則原
    告亦無從取得被告依法所提撥之公共基金。又相關消防設備
    之安裝與操作手冊（含消防主機之施工說明書以及維護手冊
    ）等，亦經德寶公司告知已移交予原告，而係原告並未交接
    ，並無原告所稱未予交付之事實。原告指稱未告知維修零件
    來源廠商乙事，業已於97年1 月4 日兩造現場會勘時當場提
    供，且系爭消防設備並非種類物，而原告所指稱之瑕疵，乃
    原告管理維護問題，與被告無涉。
  (二)又原告主張被告所交付之系爭消防主機系統有所瑕疵，並發
    生故障，且依據電腦歷史資料顯示，有連續於深夜誤報之情
    形。惟關於消防設備之維護，於94年5 月起，原告就以委由
    專業廠商維護，而被告自始一再強調，所交付之系爭消防主
    機並無瑕疵，依據嘉義市政府消防局98年7 月16日嘉市消預
    字第0980005971號函，暨其所檢附之相關消防檢查資料顯示
    ，於辦理建物使用執照請領時，相關消防設備，均已通過主
    管機關消防檢驗，且於97年11月7 日檢查時，其警報系統（
    含受信總機）無論外觀或性能，均符合規定，並無原告所稱
    不堪用或瑕疵情形存在，而該次檢查不合格部分（設備標示
    、方向燈、出口燈、緊急照明設備），均與系爭主機系統無
    關，並已於97年12月11日複檢通過。因此，被告所交付之系
    爭消防主機，並無原告所稱之瑕疵，顯無任何疑問。再者，
    依據消防設備技師公會於99年9 月14日鑑定報告（以下均稱
    鑑定報告）之結果可知，就原告所指稱有瑕疵之系爭消防設
    備，經鑑定人四次赴現場勘查與測試，其於火災發生時可正
    常運行（鑑定事項一），而火災受信總機系統無非火災而發
    生異常訊號之情事（鑑定事項二）。至於原告所指稱電腦所
    存誤報資料問題，鑑定機關亦發現，電腦主機保持開機狀態
    ，一切訊號皆無問題，惟若電腦主機未開機，則會顯示不報
    或累積發報之錯亂現象（見鑑定報告第12至14頁）。況且，
    電腦主機並非消防審查之範圍（見鑑定報告第8 頁) 。是以
    ，電腦歷史誤報資料，係因電腦主機時間未校正或未開機所
    致，與消防系統正常與否無關，故鑑定報告已足以證明系爭
    消防設備並無瑕疵，縱認真有前述問題，亦不會如97年1 月
    4 日會議記錄關於消防主機之問題，僅會勘驗第一項（按即
    地下室消防總機故障訊號與管理室總機訊號不同，無法排除
    ），且問題係當場排除（已由承商於現場直接更換模組後排
    除，並由管委會委請維護廠商盧茂森消防設備士事務所負責
    人當廠確認），並經原告確認無誤。
  (三)另證人盧茂森復證稱：「、、、96年底開始到現在都是我在
    作保養，還有其他同事配合。（問：保養過程中有無發現消
    防主機及設備有何問題？）主要是消防探測器偶而有誤報，
    有時會有火警警報，其他與主機無關，類似照明的問題。、
    、、如果是探測器故障或是住戶有裝潢施工，就更新或復原
    後就正常了。目前測試是可以正常運作。、、、（問：異常
    訊號為何？）有包括電腦的異常訊號及警報系統的聲響警報
    ，這是個別產生的，不是電腦產生異常訊號，就會產生警報
    系統聲響。（問：處理警報響的情形原因為何？）如果警報
    有響，大部分是探測器的故障，探測器本身是可以更換的零
    件，我們定期人員就可以更換。」等語，其業已明確證述系
    爭消防主機確實可正常運作，無原告所指稱之瑕疵存在，而
    警報器誤響，則係因探測器本身故障，然探測器係可更換之
    零件，故探測器故障，自屬原告維護保養問題，與系爭消防
    系統運作無涉，亦非瑕疵。而鑑定人陳清風亦證稱：「、、
    、我到現場鑑定的時候電腦主機是關機的，照我們的判斷，
    整個系統很簡單，各房間或各點的探測器，會誠實反應到受
    信總機，我們到現場測試的時候，每一個反應都會到受信總
    機來，如果電腦關機，總機還是會丟訊號到電腦，若電腦關
    機或故障總機也會很誠實的把電腦的紀錄起來，再丟到電腦
    裡面，所以當你電腦開機或修復的時候，所有的訊號都會全
    部呈現在電腦上面，如果連動到印表機上面，就會全部列印
    出來，有關時間點的部分，時間同步不會影響到受信總機的
    功能，只會影響到收訊的時間，兩邊的時間會差距十幾秒，
    列印的時候抓電腦的時間，發生動作的時間與列印的時間不
    同，列印的時候只會顯示列印的時間。、、、我是只是測試
    主機，受信總機是正常的，、、、受信總機不會誤報，有的
    是只是末端的探測器有動作才會造成訊號。（問：受信總機
    與電腦有時間錯誤問題，是否可認定設備有問題？）原告提
    供給我170 幾頁誤報的資料，對這些資料我認為機器不可能
    一分鐘內有這麼多的誤報資料，所以當時請原告維持開機狀
    況，在我鑑定的三個多月時間，都要維持開機，發現誤報很
    少，所以電腦是不能關機的，都要維持開機狀態，但是電腦
    有時候還是會當機或損壞。」等語，此與鑑定報告所述相同
    ，足以證明系爭消防主機系統於鑑定期間均可正常運作，相
    關測試之訊號，皆可由感應器傳送至主機系統，而原告所提
    出之歷史誤報資料，純粹係因原告未將電腦主機隨時開機所
    致，並非系統瑕疵，且受信總機不會誤報，僅有末端感應器
    發出訊號始會有動作，與證人盧茂森證稱目前系統均正常運
    作，而在其保養經驗中，警報器誤響，係因探測器本身故障
    所致者相符。是以，本件被告所交付之系爭消防主機系統，
    相關異常訊號之發生，乃因原告使用電腦不當或感應器故障
    所生，並無任何瑕疵致影響正常運作足資認定，故原告之訴
    顯無理由等語，資為抗辯，並聲明：原告之訴駁回，如受不
    利判決願供擔保請准免為假執行。
三、按依公寓大廈管理條例第3 條第9 款規定，管理委員會係由
    區分所有權人選任住戶若干人為管理委員所設立之組織，旨
    在執行「區分所有權人會議決議事項」及「公寓大廈管理維
    護事務」，於完成社團法人登記前，僅屬非法人團體，固無
    實體法上完全之權利能力。然民事訴訟法第40條第3 項及公
    寓大廈管理條例第38條第1 項規定既均明文承認管理委員會
    具有成為訴訟上當事人之資格，得以其名義起訴或被訴，就
    與其執行職務相關之民事紛爭享有訴訟實施權。解釋上，管
    理委員會基於規約約定或區分所有權人會議決議所為職務之
    執行致他人於損害，而應由區分所有權人負賠償責任時，其
    本身雖非行為責任之權利義務歸屬主體，然為執行其組織之
    任務，其得以其名義為區分所有權人全體處理相關事務，包
    括權利義務之協商、和解或承認等，始符法意（最高法院98
    年度台上字第2248號判決意旨參照）。本件原告屬依法成立
    之公寓大廈管理委員會，此有原告提出之嘉義市政府96年6
    月11日府工使字第0960031715號函、公寓大廈管理組織報備
    證明書影本附卷可稽（見本院原卷第8 、9 頁）；而就有關
    被告依國軍老舊眷村改建條例所移轉交付之該公寓大廈及其
    內之系爭消防設備是否有原告指稱之瑕疵乙節所產生之爭執
    ，被告即國防部既為主管及執行機關，此為該條例第2 條第
    1 項、第4 條第2 項所明文，並有嘉義市「建國一五六村改
    建基地」原眷戶眷舍改（遷）建申請書、說明書、使用執照
    申請書影本附卷可憑（見高院卷第20至35頁、本院卷二第8
    頁），且兩造有簽訂買賣契約書等情，亦為被告所不爭執（
    見本院卷一第62頁），則依前揭說明，原告既係受區分所有
    權人之選任管理該大廈及共有與共用部分，故就系爭消防設
    備應有管理權存在，另向被告取得該大廈各房地之區分所有
    權人亦有授予原告行使該房地及公共設施移轉之相關權利，
    因而原告依民法第256 條、第364 條及第227 條之規定，請
    求被告換裝系爭消防設備或賠償維修費用，其為本件訴訟應
    屬有據，難認有被告所指稱之無當事人能力或當事人不適格
    之情形，合先敘明。
四、本件被告委任德寶公司承包包括原告社區之系爭消防設備，
    該消防設備業已安裝在原告社區內供使用中，被告於本院審
    理時並已交付系爭HS800 智慧型火警受信總機使用說明書、
    內政部營建署竣工圖（含R 基地水電工程圖）予原告等情，
    為兩造所不爭執，並有嘉義市消防局93年9 月30日嘉市消預
    字第0930008605號函影本、使用執照申請書影本、本院99年
    12月15日言詞辯論筆錄可按（見本院卷二第7 、8 、140 頁
    ）。又原告主張被告委任德寶公司承包原告社區之系爭消防
    設備，該消防設備為獨立訂製品，而非一般市售產品，惟有
    部分操作說明等文書未交付，主機之軟硬體仍有瑕疵常有虛
    報、誤報火警情事，且系爭消防設備經嘉義市政府消防局消
    防安全檢查有多項不合格缺失，包括火警自動警報設備之受
    信總機故障、緊急廣播設備之廣播主機故障等重大瑕疵問題
    ，並經嘉義市政府消防局消防限期改善，復因系爭消防系統
    係屬種類物，且有前述瑕疵，致損害全體住戶性命安全，故
    依民法第256 條、第364 條及第227 條之規定為請求等語，
    並提出郵局存證信函、消防機電支出費用、會計報表、嘉保
    消防器材行函、嘉義市經國新城Ｒ社區管理委員會函、嘉義
    市「建國一五六村改建基地」原眷戶眷舍改（遷）建申請書
    、說明書、使用執照申請書影本、估價單、消防設備等設施
    會勘會議紀錄、Ｒ基地消防系統明細報表、國防部總政治作
    戰局函、嘉義市政府消防局安全檢（複）查不合格規定限期
    改善通知單、原告99年度8 月份例行會議紀錄、消防安全設
    備檢修申報書為證（見本院原卷第10至56頁、高院卷第20至
    35頁、本院卷一第29至45、55至56、65至66、71至262 、26
    6 頁、本院卷二第32、33、85至87頁、第114 至118 頁）。
    被告則否認系爭消防設備有前揭瑕疵，並以該社區於興建完
    成後，早已通過嘉義市政府建管與消防單位之審查，被告確
    實業已交付相關公共設施與消防等設備，且確認相關消防設
    備安全無虞後，始取得使用執照，嗣始得移轉建物所有權與
    全體住戶，故德寶公司所安裝的消防設備，其功能完全符合
    法律規定，系爭消防設備之相關安裝與操作手冊（含消防主
    機之施工說明書以及維護手冊）等亦經德寶公司告知已移交
    予原告，而係原告並未交接，並無原告所稱未予交付之事實
    ，而原告所指稱之瑕疵，乃原告管理維護問題，與被告無涉
    等語置辯。是以，本件應審究者，應係被告所交付之系爭消
    防設備是否有瑕疵，而未依債務本旨為給付？原告得否請求
    另行交付無瑕疵之物或維護之費用？茲說明如下：
  (一)按債權人於有第226 條之情形時，得解除其契約；又買賣之
    物，僅指定種類者，如其物有瑕疵，買受人得不解除契約或
    請求減少價金，而即時請求另行交付無瑕疵之物。次按，因
    可歸責於債務人之事由，致為不完全給付者，債權人得依關
    於給付遲延或給付不能之規定行使其權利；因不完全給付而
    生前項以外之損害者，債權人並得請求賠償，此固為民法第
    256 條、第364 條第1 項、第227 條所明文。而在種類之債
    於特定時，即存有瑕疵者，出賣人除應負物之瑕疵擔保責任
    外，並應負不完全給付之債務不履行責任。此際，出賣人應
    負之責任係屬併存，買受人得選擇行使。給付物品質上有瑕
    疵，如買受人已受領者，得返還有瑕疵之物而請求更換，此
    雖亦有最高法院87年度台上字第125 號判決意旨可資參照。
    。惟所謂不完全給付之債務不履行責任，須因可歸責於債務
    人之事由，致提出不符合債務本旨之給付始足當之。基此，
    原告主張被告有不完全給付債務不履行之情事，自應就被告
    未依債之本旨所提出之給付物有瑕疵負舉證之責。
  (二)本件原告主張系爭消防設備有前揭火警連續誤報之瑕疵，並
    經嘉義市政府消防局消防安全檢查有多項不合格缺失，包括
    火警自動警報設備之受信總機故障、緊急廣播設備之廣播主
    機故障等重大瑕疵問題，並經嘉義市政府消防局消防限期改
    善等情，雖據提出前揭相關文件為證。惟原告之社區於依照
    核准圖說建築完成，經起造人國防部向嘉義市政府工務局申
    請使用執照後，業已將房屋及相關公共設備（含系爭消防設
    備）交付區分所有權人及原告使用或管理中，而該大廈建築
    物消防安全設備業經嘉義市政府消防局於93年9 月30日以嘉
    市消預字第0930008605號函覆「國防部申請嘉義市一、五、
    六村Ｒ基地新建工程使用執照案，有關消防安全設備，經本
    局會勘結果符合規定。」而其中有關之警報設備，包括火警
    自動警報設備、緊急廣播系統等均符合規定，而火警自動警
    報設備含系爭HS-800型號受信總機設備，於93年5 月30日經
    吉隆消防器材有限公司就該消防設備實施外觀、性能及綜合
    試驗之測試結果，均符合規定，且火警受信總機（鐵捲門控
    制用）、Ｒ型火警受信總機並經經濟部標準檢驗局依法檢驗
    合格等情，此有該消防局前揭函文、使用執照申請書、建築
    物消防安全設備查驗申請書（類別新建）、經濟部標準檢驗
    局國內市場出廠檢驗合格證書、消防設備測試報告書附卷可
    憑（見本院卷二第5 至18頁）。可見系爭消防設備於93年間
    之前揭各項檢驗結果均符合規定，並無不能使用或未符合效
    能之瑕疵。
  (三)次查，雖該Ｒ棟社區於96年11月14日經嘉義市消防局為消防
    安全檢查時，有關火警自動、手動警報設備之受信總機故障
    、緊急廣播設備之擴音機故障或拆除，並經該消防局以消防
    安全檢查不合格規定限期改善通知，惟於97年9 月30日再經
    該消防局為消防安全檢查時，有關火警自動、手動警報設備
    之受信總機、緊急廣播設備之擴音機之外觀及性能均已符合
    規定，僅有標示設備等非屬系爭消防設備之方向燈26具、出
    口燈共34具、緊急照明設備共165 具故障，此有該消防局消
    防安全檢查紀錄表、不合格規定限期改善通知單附卷可證（
    見本院卷二第19至22頁）。又原告曾於97年1 月4 日會同營
    建署、晉安消防器材公司、德寶公司及國防部總政治作戰局
    施工規劃科就該Ｒ社區消防設備等設施會勘，其中僅關於地
    下室消防總機故障訊號與管理室總機訊號不同無法排除乙節
    ，而該項訊號異常情形，已由承包商於現場直接更換模組後
    排除，並由原告管委會委請維護廠商盧茂森消防設備士事務
    所負責人當廠確認無誤，此有該社區消防設備等設施會勘會
    議紀錄附卷可稽（見本院卷一第65、66頁）。足認系爭消防
    設備雖於96年11間有前述故障，惟於原告起訴（按96年11月
    8 日，有起訴狀上本院之收件章印文）後之97年9 月間仍屬
    正常運作，並無外觀或性能上之故障甚明。
  (四)又原告所指稱系爭消防設備之瑕疵經聲請鑑定，並就系爭消
    防設備是否能在火災時為正常通報、有無非火災而發出異常
    訊號，及能否有效連接火警發信機、火警警鈴、標示燈或其
    他附屬設備之功能等，另被告請求鑑定系爭消防設備於火災
    發生時可否正常運作及其係系統瑕疵或保養維修之問題所致
    ？系爭消防設備是否有非火災而發生異常信號之情事？其係
    系統瑕疵或保養維修之問題所致？若為系統瑕疵可否修復，
    其費用為何？（被告請求鑑定項目繕本業經被告訴訟代理人
    逕送原告）經本院依被告所提鑑定項目囑託消防設備師公會
    鑑定等情，並為兩造所不爭執（本院卷二第47至52頁）。又
    中華民國消防設備師公會全國聯合會之鑑定人陳清風消防設
    備師（消師證字第0644號）自99年5 月11日至同年7 月16
    日計先後進行四次現場勘驗鑑定，經鑑定結果，就系爭消防
    火警受信總機於火災發生時可正常運行，火警受信總機系統
    無非火災而發生異常訊號之情事，此有該聯合會99年9 月14
    日消師全聯順字第0990914-01號經國新城消防安全設備鑑定
    報告書附卷可憑（見本院卷二第89至108 頁）。足見尚無原
    告所指稱系爭消防設備有不能正常運作，或非火災而發生異
    常信號之瑕疵。
  (五)再者，鑑定人陳清風另到庭證稱：「我到現場鑑定的時候電
    腦主機是關機的，照我們的判斷，整個系統很簡單，各房間
    或各點的探測器，會誠實反應到受信總機，我們到現場測試
    的時候，每一個反應都會到受信總機來，如果電腦關機，總
    機還是會丟訊號到電腦，若電腦關機或故障，總機也會很誠
    實的把電腦的紀錄起來，再丟到電腦裡面，所以當你電腦開
    機或修復的時候，所有的訊號都會全部呈現在電腦上面，如
    果連動到印表機上面，就會全部列印出來，有關時間點的部
    分，時間同步不會影響到受信總機的功能，只會影響到收訊
    的時間，兩邊的時間會差距十幾秒，列印的時候抓電腦的時
    間，發生動作的時間與列印的時間不同，列印的時候只會顯
    示列印的時間。」、「（問：依照鑑定結果，消防主機設備
    ，是否可以正常運作？）我們有作十二個點都重複作二次，
    主要用意是在測試電腦的穩定性，我們發現受信總機兩次都
    可以穩定的接到訊號，但是在電腦端，開機時訊號就比較正
    常，但是第二次再關機再開機裡面的資料就亂了。」、「我
    只是測試主機，受信總機是正常的，受信總機本身是可以判
    讀歷史資料、、、。」、「受信總機不會誤報，有的是只是
    末端的探測器有動作才會造成訊號。」、「（問：受信總機
    與電腦有時間錯誤問題，是否可認定設備有問題？）原告提
    供給我170 幾頁誤報的資料，對這些資料我認為機器不可能
    一分鐘內有這麼多的誤報資料，所以當時請原告維持開機狀
    況，在我鑑定的三個多月時間，都要維持開機，發現誤報很
    少，所以電腦是不能關機的，都要維持開機狀態，但是電腦
    有時候還是會當機或損壞。」等語（見本院卷二第134至136
    頁），核與原告簽約從事系爭消防設備定期保養之晉安消防
    工程有限公司檢修人員即證人盧茂森到庭結證述：自96年底
    開始到現在都是其在作保養，還有其他同事配合，保養過程
    主要是發現「消防探測器」偶而有誤報，有時會有火警警報
    ，其他與主機無關，類似照明的問題，如果是「探測器故障
    」或是住戶有裝潢施工，就更新或復原後就正常了，除此之
    外，系爭消防主機設備目前測試是可以正常運作等語，復證
    述：警報器警報的部分，今年處理沒有超過五次，處理警報
    響的情形原因大部分是「探測器的故障」，探測器本身是可
    以更換的零件，定期人員就可以更換，又如果受信總機與電
    腦、測試的時間，三個同步是最正常，誤報減少是因為後來
    受信總機的電源有經過維修，所以誤報就減少，鑑定前後到
    現在都沒有誤報，而根據其保養經驗，可以判斷目前的消防
    主機及設備沒有異常的情況等語大致相符。可見系爭消防設
    備前雖偶有火警誤報之情況，然有係因「消防探測器」故障
    或是住戶裝潢施工所致，尚與系爭消防主機無關，系爭消防
    主機設備係可正常運作無誤。至於電腦本身在關機或故障狀
    態而未與系爭消防主機保持連線，其訊號接收自難穩定，此
    乃一般住家或商用電腦本有其使用壽命之限制，或使用人未
    予以保持開機狀態所致，尚難認系爭消防設備有無法正常運
    作之瑕疵。
  (六)基上各情，系爭消防設備於93年間之前揭各項檢驗結果均符
    合規定，並無不能使用或未符合效能之瑕疵，及於原告起訴
    後之97年9 月間仍屬正常運作，並無外觀或性能上之故障，
    且經鑑定結果，亦無原告所指稱系爭消防設備有不能正常運
    作，或非火災而發生異常信號之瑕疵，而原告復未能提出其
    他積極事證，以證明系爭消防設備現確有瑕疵存在，而有未
    依債務本旨為給付之情形，原告依前揭相關規定請求另行交
    付無瑕疵之物或維護之費用，難認有據。
  (七)末查，至原告另主張有部分操作說明資料未交付原告乙事。
    惟被告則以原告已領得被告撥付予公庫代管之公共基金，足
    證被告確實業已交付相關公共設施與消防等設備，並均經原
    告確認功能無訛，否則原告亦無從取得被告依法所提撥之公
    共基金，而相關消防設備之安裝與操作手冊（含消防主機之
    施工說明書以及維護手冊）等，亦經德寶公司告知已移交予
    原告，而係原告並未交接，並無原告所稱未予交付之事實，
    另原告指稱未告知維修零件來源廠商乙事，業已於97年1 月
    4 日兩造現場會勘時當場提供等語置辯，此有前揭消防設備
    等設施會勘會議紀錄會勘結論第三、四項載列明確（見本院
    卷一第65頁），及證人盧茂森亦證述：營造廠商有提供系爭
    消防設備面版操作手冊等語（見本院卷二第133 頁），被告
    復於本院99年12月15日審理期日當場交付智慧型火警受信總
    機（HS-800）使用說明書、內政部營建署竣工圖（R 基地水
    電工程圖）由原告訴訟代理人收受無訛，有該言詞辯論筆錄
    可按。何況，縱被告尚有其他系爭消防設備之相關資料未完
    全交付，然系爭消防設備既無原告所指之瑕疵而能正常運作
    ，自與原告請求換新予原告或被告應給付原告設置維護所估
    價之200 萬元無涉。另有關原告於本院最後言詞辯論期日，
    始就系爭消防主機之軟體部分請求鑑定云云。惟為被告所拒
    絕，並以因前經鑑定及證人證述，均證明系爭消防設備可正
    常使用，前之錯誤訊息係因電腦未開機所造成，並無鑑定之
    必要等語。本院就兩造爭執，經兩造同意後，本院依被告所
    提鑑定項目（繕本已逕寄對造）囑託消防設備師公會鑑定等
    情，此為兩造所不爭執（本院卷二第47至52頁），已詳見上
    述，原告於本院99年12月15日最後言詞辯論期日（本件係於
    96 年11 月8 日起訴）始為前揭鑑定之聲請，除顯將致延滯
    訴訟外，況系爭消防設備並無不能使用或未符合效能之瑕疵
    ，亦無原告所指稱系爭消防設備有不能正常運作，或非火災
    而發生異常信號之瑕疵，亦詳見上述，自無再為鑑定之必要
    ，均附此敘明。
五、綜上所述，原告主張系爭消防設備有瑕疵等，被告未依債務
    本旨交付，致損害全體住戶性命安全，而依民法第256 條、
    第364 條及第227 條之規定，先位請求被告應將坐落於經國
    新城Ｒ社區現不能使用之系爭型號HS800 智慧型消防警報系
    統換新予以原告；備位請求被告應給付原告200 萬元及自起
    訴狀送達翌日起至清償日止，按年息百分之五計算之利息，
    為無理由，應均予駁回。又原告本案之請求既經駁回，其假
    執行之聲請亦失所附麗，爰併予駁回。
六、本件事證已臻明確，兩造其餘攻擊防禦方法及所提未經援用
    之證據，經本院審酌後，認為均不足以影響本判決之結果，
    自無逐一詳予論駁之必要，併此敘明。
七、據上論結，原告之訴為無理由，依民事訴訟法第78條，判決
    如主文。
中    華    民    國    99    年    12    月    29    日
                  民事第一庭法  官  李文輝
以上正本係照原本作成
如對本判決上訴須於判決送達後20日內向本院提出上訴狀
如委任律師提起上訴者，應一併繳納上訴審裁判費。
中    華    民    國    99    年    12    月    29    日
                            書記官  王博昭

司法院資訊處製作；財團法人民間司法改革基金會備份。
